臺灣板橋地方法院刑事判決　　　　　　　 95年度易字第963號
公　訴　人　臺灣板橋地方法院檢察署檢察官
被　　　告　乙○○
　　　　　　丁○○
上列被告因侵占案件，經檢察官提起公訴（94年度偵字第19573
號、95年度偵緝字第836號），本院判決如下：
    主  文
乙○○、丁○○共同意圖為自己不法之所有，而侵占自己持有他
人之物，各處拘役伍拾玖日，如易科罰金，均以銀元參佰元即新
台幣玖佰元折算壹日。
    事  實
一、乙○○與丁○○為夫妻關係，丁○○於美容院從事美髮工作
    時結識甲○○（原名白芸瑄，被訴侵占部分，另經臺灣板橋
    地方法院檢察署檢察官為不起訴處分），甲○○得知丁○○
    即將生產且表示需租屋居住，甲○○遂將其於民國93年2 月
    22日起向丙○○所承租之位於臺北縣三重市○○街148 巷5
    號1 至2 樓房屋之1 樓部分，於93年3 月底起以每月新臺幣
    （下同）4,000 元之代價分租予乙○○夫妻，甲○○住於上
    址2 樓，並由1 樓後門進出，乙○○夫妻則住於上址1 樓，
    由1 樓前門進出。嗣甲○○於同年5 月22日自行終止租約並
    搬出上址，乙○○、丁○○夫妻二人見有機可乘，明知上開
    冷氣係丙○○所有，竟仍基於意圖為自己不法所有之犯意聯
    絡，於93年6 月下旬某日，將前開冷氣易持有為所有而侵占
    入己後將之搬遷，其後隨即搬出上址。嗣於同年6 月28日19
    時30分許，丙○○行經上址發覺有異，隨即持備用鑰匙會同
    當地里長開門進入屋內發現上情而報警循線查獲。
二、案經臺北縣政府警察局三重分局報告臺灣板橋地方法院檢察
    署檢察官偵查起訴。
    理  由
壹、程序部分：
一、按證人應命具結；證人依法應具結而未具結者，其證言不得
    作為證據，刑事訴訟法第186 條第1 項前段、第158 條之3
    分別定有明文；又被告以外之人於偵查中向檢察官所為之陳
    述，除顯有不可信之情況者外，得為證據，同法第159 條之
    1 第2項 亦著有明文，此係因上開偵查中向檢察官所為之陳
    述雖仍為審判外之陳述，但立法者衡量刑事訴訟法規定檢察
    官代表國家偵查犯罪、實施公訴，依法有訊問被告、證人、
    鑑定人之權，證人、鑑定人且須具結，而實務運作時，偵查
    中檢察官向被告以外之人所取得之陳述，原則上均能遵守法
    律規定，不致違法取供，其可信性極高，為兼顧理論與實務
    為由，而對「被告以外之人於偵查中向檢察官所為之陳述」
    ，例外規定除有顯不可信之情況者外，得為證據。查本件證
    人甲○○、丙○○於95年4 月26日偵查中向檢察官所為之證
    述，均經以證人身分具結（詳94年度偵字第19573 號偵查卷
    〈以下簡稱偵查卷〉第83-87 頁），即已合於上開法定程序
    ，且衡諸該等證人與被告俱無宿怨、並無設詞誣陷被告之動
    機，渠等於偵查中向檢察官所為之證言，核無顯不可信之情
    況，是渠等於偵查中之陳述自有證據能力。
二、次按被告以外之人於審判外之陳述，雖不符刑事訴訟法第15
    9 條之1 至第159 條之4 之規定，而經當事人於審判程序同
    意作為證據，法院審酌該言詞陳述或書面陳述作成時之情況
    ，認為適當者，亦得為證據；當事人、代理人或辯護人於法
    院調查證據時，知有刑事訴訟法第159 條第1 項不得為證據
    之情形，而未於言詞辯論終結前聲明異議者，視為有前項之
    同意，刑事訴訟法第159 條之5 亦有明文。查本件證人丙○○於93年6 月28日警詢中（詳偵查卷第22頁）及甲○○於93
    年11月11日、94年7 月10日警詢中（詳偵查卷第7-8 、16頁
    ）所為之陳述，為被告以外之人於審判外之言詞陳述，另房
    屋租賃契約書、台北縣三重市公所市有基地租賃契約書、不
    動產買賣契約書（詳偵查卷第53 -59頁）等項，為被告以外
    之人於審判外之書面陳述，固屬傳聞證據，惟被告就前揭審
    判外陳述之證據能力，先後於本院準備程序及審判期日中均
    表示同意上開證據資料有證據能力，本院審酌證人丙○○僅
    為單純之被害人，並無曲詞誣陷被告之動機，另證人甲○○
    分租房屋予被告二人，與被告等並無怨隙，而上開租賃契約
    書、買賣契約書，均係本件案發前所製作，且基地租賃契約
    當事人之一方為台北縣三重市公所，可信性甚高，核均無違
    法取證及證明力明顯過低之瑕疵，認以之作為證據為適當，
    依前開規定，認前揭證據資料均例外有證據能力。
三、另卷附之現場照片28幀（詳偵查卷第32-35、88-97頁），係
    使用科學儀器客觀紀錄外在環境及物體現象之證據資料，其
    性質非屬供述證據，自無傳聞排除之問題，具有證據能力。
貳、實體部分：
一、訊據被告乙○○與丁○○固坦承於上揭時間向甲○○分租上
    開丙○○所有之1 樓房屋之事實，惟均矢口否認有何侵占上
    開房屋1 樓冷氣之犯行，均辯稱：「甲○○搬走後，約一個
    月我們才搬走，因我們沒有屋主電話，所以無法與屋主聯絡
    ，房屋鑰匙放在屋內，我們有將房屋上鎖後才離開，1 樓冷
    氣並非我們搬走」云云。惟查：
（一）被告乙○○、丁○○於93年3 月底起向甲○○分租甲○○
      於93年2 月22日起向丙○○所承租之位於臺北縣三重市○○街148 巷5 號1 至2 樓房屋之1 樓部分，每月租金4,00
      0 元，甲○○住於上址2 樓，使用放置於2 樓房間由丙○○提供之冷氣1 台，並由1 樓後門進出，乙○○夫妻則住
      於上址1 樓，使用放置於1 樓房間由丙○○提供之冷氣1
      台，並由1 樓前門進出，嗣甲○○及被告乙○○、賴金玲
      分別於93年5 月22日、同年6 月下旬遷出上址等情，業據
      被告乙○○、丁○○於偵訊、本院訊問及審理時供述明確
      ，核與證人丙○○、甲○○於警詢、偵訊及本院審理時證
      述情節相符，並有房屋租賃契約書乙份在卷可按，上開事
      實堪信為真。
（二）被告二人雖以前詞置辯，惟被告乙○○於本院審理時供述
      ：「甲○○在搬走後一、二個星期曾回來一次時，當時樓
      下部分之冷氣還在」等語（詳本院卷第156 頁），足見上
      址1 樓之冷氣，當非證人甲○○於遷出上址時一併取走甚
      明。其次，證人即告訴人丙○○於本院審理時到庭具結證
      稱：「一樓冷氣外側有裝鐵窗，無法從外側將冷氣搬走‧
      ‧一、二樓之鐵窗及塑膠隔板均沒有遭破壞」等語（詳本
      院卷第43頁），核與證人甲○○到庭具結證述：「（問：
      1 、2 樓冷氣裝在何處？）1 樓裝在客廳」、「1 樓冷氣
      外側有裝細長的鐵架」等語（詳本院卷第45頁）相符，並
      有證人丙○○提出1 樓冷氣窗鐵架未遭破壞之照片1 幀在
      卷可按（詳94年度偵字第19573 號卷第33頁上方照片），
      則系爭房屋1 樓之冷氣窗外側既裝置有鐵架，而鐵架亦未
      有遭外力破壞之情形，即可排除他人自屋外破壞鐵架後竊
      取系爭1 樓冷氣之可能。再者，被告乙○○於本院行準備
      程序時供稱：「房屋鑰匙放在屋內，我們有將房屋上鎖後
      才離開」等語（詳本院卷第21頁），此核與證人丙○○於
      本院審理時供稱：「他們搬走時有上鎖，我是以我備用鑰
      匙會同里長去開啟門」等語（詳本院卷第42頁）相符，由
      此可見，證人丙○○持備用鑰匙開啟門鎖之時，門鎖係上
      鎖之狀態，並無遭人破壞之痕跡，另系爭房屋1 樓屋內、
      廚房、浴室等髒亂之情形亦為被告乙○○、賴金玲所造成
      乙節，亦據被告二人於本院審理時供述明確（詳本院卷第
      159 頁），復有系爭房屋內部照片11幀在卷可憑（詳前開
      偵查卷第88-8 9頁、92-95 頁），據此亦可排除被告二人
      自上址搬遷後，他人有破壞大門門鎖後入內傾倒垃圾、竊
      取系爭1 樓冷氣之可能。是系爭1 樓冷氣既非居住於上址
      2 樓之甲○○於遷出時取走，亦非被告二人搬離上址後，
      為他人自外破壞冷氣窗鐵架及他人破壞大門門鎖入內行竊
      ，當可認定係最後使用系爭房屋之人即被告二人取走甚明
      。被告二人前揭辯解，顯係卸責之詞，不足採信。綜上所
      述，被告乙○○與丁○○二人分租告訴人丙○○所有之上
      開房屋1 樓，並使用1 樓由告訴人丙○○所提供之冷氣1
      台，為系爭1 樓冷氣之持有人，其等竟意圖為自己不法之
      所有，易持有為所有之意思，予以侵占入己後，進而將之
      搬離上址，被告二人事證明確，犯行洵堪認定，應予依法
      論科。
二、查被告行為後，刑法業於94年2 月2 日修正公布，95年7 月
    1 日起施行，其中與本件有關之第2 條（新舊法比較）、第
    28條（共同正犯）、第41條（易科罰金）均業已修正。按「
    行為後法律有變更者，適用行為時之法律，但行為後之法律
    有利於行為人者，適用最有利於行為人之法律」，修正後刑
    法第2條第1項定有明文。此條規定係規範行為後法律變更所
    生新舊法律比較適用之準據法，本身尚無新舊法比較之問題
    ，於新法施行後，應一律適用新法第2條第1項之規定，為「
    從舊從輕」之比較，先予敘明。再按本次法律變更，比較時
    應就罪刑有關之共犯、未遂犯、想像競合犯、牽連犯、連續
    犯、結合犯，以及累犯加重、自首減輕暨其他法定加減原因
    （如身分加減）與加減例等一切情形，綜其全部罪刑之結果
    而為比較，且就比較之結果，須為整體之適用，不能割裂分
    別適用各該有利於行為人之法律，此即法律變更之比較適用
    所應遵守之「罪刑綜合比較原則」及「擇用整體性原則」（
    參照最高法院24年上字第4634號判例、同院27年上字第2615
    號判例，及最高法院95年第8次刑事庭會議決議），茲就本
    件新舊法比較結果說明如下：
（一）查被告行為後，刑法施行法已於95年6 月14日增訂該法第
      1 條之1 規定，並自95年7 月1 日施行，已將刑法分則所
      定罰金之貨幣單位均改為新臺幣，並分別提高為3 倍或30
      倍。按修正前刑法分則有關罰金刑之貨幣單位係銀元，且
      依修正前刑法第33條第5 款規定，罰金刑為1 銀元以上，
      而有關罰金倍數之調整及銀元與新臺幣之折算標準，訂有
      「罰金罰鍰提高標準條例」及「現行法規所定貨幣單位折
      算新臺幣條例」，除罰金以1 銀元折算3 元新臺幣外，並
      將72年6 月26日以前修正之刑法部分條文罰金數額提高為
      10倍，其後修正者則不再提高倍數，亦即刑法分則各罪罰
      金數額視前開情形分別提高為30倍或3 倍。考量新修正之
      刑法施行後，不再適用「現行法規所定貨幣單位折算新臺
      幣條例」，為使罰金數額趨於一致，遂增訂刑法施行法第
      1 條之1 ，將刑法各分則編所定罰金之貨幣單位均改為新
      臺幣，且刑法第33條第5 款將罰金刑提高為新臺幣1 千元
      以上，則刑法分則編各罪所定罰金刑之最高數額，於修正
      前後並無不同，惟罰金刑之最低數額，則較修正前提高，
      依修正後刑法第2 條第1 項規定，自應以「修正前」刑法
      分則編各罪所定罰金刑之規定較為有利。
（二）修正後刑法第28條關於成立共同正犯之標準，將原來共同
      正犯之共同「實施」犯罪，改為共同「實行」犯罪，剔除
      完全未參與犯罪相關行為「實行」之「陰謀共同正犯」及
      「預備共同正犯」，是修正後之共同正犯之可罰性要件之
      範圍業已限縮，乃屬行為可罰性要件之變更，自應比較新
      舊法，惟不論適用修正前後之刑法第28條規定，被告乙○○與丁○○二人均應成立共同正犯，故修正後之刑法並非
      較有利於被告，即應依刑法第2條第1項前段規定，適用修
      正前刑法第28條之規定。
（三）修正後刑法第41條第1 項前段有關易科罰金折算標準之規
      定為：「犯最重本刑為五年以下有期徒刑以下之刑之罪，
      而受六個月以下有期徒刑或拘役之宣告者，得以新臺幣一
      千元、二千元或三千元折算一日，易科罰金。」，而修正
      前同條項就易科罰金之折算標準係規定：「得以一元以上
      三元以下折算一日，易科罰金」，再依修正前罰金罰鍰提
      高標準條例第2 條（現已刪除）之規定，就其原定數額提
      高為一百倍折算一日，即係以銀元一百元、二百元、三百
      元折算一日，折算為新臺幣幣值後，則為以新臺幣三百元
      、六百元、九百元折算一日。是比較修正前後之易科罰金
      折算標準，自以行為時即修正前之規定，較有利於被告二
      人。
（四）綜上所述，本案經綜合比較前述各項法律變更之結果後，
      修正後之法律規定並未對被告更為有利，依據刑法第2 條
      第1 項前段，應一體適用修正前刑法相關規定及廢止前罰
      金罰鍰提高標準條例第2 條之規定。
三、核被告乙○○、丁○○所為，均係犯刑法第335 條第1 項之
    普通侵占罪。又被告二人就上開犯行，有犯意之聯絡及行為
    之分擔，為共同正犯。爰審酌被告二人貪圖一己之私利而為
    本案犯行之犯罪動機、手段，並考量其所侵占之財物價值非
    鉅，迄未賠償被害人丙○○之損失，暨其等犯後猶否認犯行
    之態度等一切情狀，各量處如主文所示之刑，並均依修正前
    刑法第41條第1 項前段之規定諭知易科罰金之折算標準，以
    資懲儆。
四、公訴意旨另以：被告乙○○、賴金玲基於意圖為自己不法所
    有之犯意聯絡，於93年下旬某日，共同侵占裝於系爭房屋2
    樓之窗型冷氣1 台並出售予不明電器行，因認被告二人此部
    分另涉犯刑法第335 條第1 項之侵占罪嫌等語。按刑法上之
    侵占罪，以持有他人之物而實行不法領得之意思為構成條件
    ，自必須所侵占之物，於不法領得以前，即已在其實力支配
    之下，始與持有之要素相符。換言之，刑法上之侵占罪，係
    以侵占自己持有他人之物為要件，即以持有人就其持有中之
    他人所有物，表現其變為所有之意思而成立，臺灣高等法院
    著有93年度上易字第1546號判決要旨可資參照。查被告乙○○、丁○○於93年3 月底起向甲○○分租甲○○於93年2 月
    22日起向丙○○所承租之位於臺北縣三重市○○街148 巷5
    號1 至2 樓房屋之1 樓部分，甲○○住於上址2 樓，使用放
    置於2 樓房間由丙○○提供之冷氣1 台，甲○○則於93年5
    月22日遷出上址等情，業經本院論述在前，而系爭房屋2 樓
    既非被告二人之分租範圍，則系爭房屋2 樓冷氣亦非屬被告
    二人實力支配範圍，因之，被告二人即非系爭房屋2 樓冷氣
    之持有人，自非刑法第335 條第1 項侵占罪之行為主體，不
    論該2 樓冷氣是否為被告二人搬走，被告二人均不成立刑法
    第335 條第1 項之侵占罪。公訴人認被告二人此部分亦涉侵
    占罪，顯有誤會，惟依起訴意旨此部分與前開有罪部分，應
    屬接續犯之情形，有實質上一罪關係，爰不另為無罪之諭知
    ，附此敘明。
據上論斷，應依刑事訴訟法第299 條第1 項前段，刑法第2 條第
1 項前段、修正前刑法第28條、第335 條第1 項、修正前刑法第
41條第1 項前段，罰金罰鍰提高標準條例第1 條前段、廢止前罰
金罰鍰提高標準條例第2 條，判決如主文。
本案經檢察官吳宗光到庭執行職務。
中　　華　　民　　國　　96　　年　　1 　　月　　29　　日
                刑事第十七庭審判長法　官  李幼妃
                                  法  官  張紹省
                                  法  官  鄭燕璘
以上正本證明與原本無異。
如不服本判決，應於判決送達後10日內，向本院提出上訴狀。
                                  書記官  呂紹明
中　　華　　民　　國　　96　　年　　1 　　月　　29　　日
附錄本案論罪科刑法條全文：
刑法第335條第1項：
意圖為自己或第三人不法之所有，而侵占自己持有他人之物者，
處5年以下有期徒刑、拘役或科或併科1千元以下罰金。
